ACORDAO-COMPLETO-2489818

ACÓRDÃO 15314/2021 ATA 33/2021 - SEGUNDA CÂMARA

VISTOS, relatados e discutidos estes autos de tomada de contas especial instaurada pela Secretaria Especial de Cultura do Ministério do Turismo, em desfavor de Solução Cultural Consultoria em Projetos Culturais Ltda. - ME e seu sócio, Antonio Carlos Belini Amorim, em virtude da não comprovação da regular gestão dos recursos captados mediante incentivo fiscal da Lei 8.313/1991 (Lei Rouanet) , por força do projeto cultural Pronac 09-5135, denominado "Cultura pelas estradas brasileiras";
ACORDAM os Ministros do Tribunal de Contas da União, reunidos em Sessão da Segunda Câmara, ante as razões expostas pelo Relator, em:
9.1. considerar revéis, para todos os efeitos, Solução Cultural Consultoria em Projetos Culturais Ltda. - ME, Antônio Carlos Belini Amorim e Felipe Vaz Amorim, dando-se prosseguimento ao processo, com fulcro no art. 12, § 3º, da Lei 8.443/1992;
9.2. julgar irregulares, nos termos dos arts. 1º, inciso I, 16, inciso III, alíneas "b" e "c", da Lei 8.443/1992, c/c os arts. 19 e 23, inciso III, da mesma Lei, e com os arts. 1º, inciso I, 209, inciso III, 210 e 214, inciso III, do Regimento Interno/TCU as contas de Solução Cultural Consultoria em Projetos Culturais Ltda. - ME, Antônio Carlos Belini Amorim e Felipe Vaz Amorim,  condenando-os ao pagamento da importância a seguir especificada, atualizada monetariamente e acrescida dos juros de mora, calculada a partir da data discriminada até a data da efetiva quitação do débito, fixando-lhes o prazo de quinze dias, para que comprovem, perante o Tribunal, o recolhimento das referidas quantias aos cofres do Fundo Nacional da Cultura, nos termos do art. 23, inciso III, alínea "a", da citada lei, c/c o art. 214, inciso III, alínea 'a', do Regimento Interno, abatendo-se os valores já ressarcidos:
	Data de ocorrência
	Valor histórico (R$) 
	Identificador da parcela

	9/6/2010
	662.156,00
	D2

	9/8/2011
	36.164,00
	C3

	18/8/2011
	0,97
	C4

9.3. aplicar a Solução Cultural Consultoria em Projetos Culturais Ltda. - ME, Antônio Carlos Belini Amorim e Felipe Vaz Amorim, individualmente, a multa prevista no art. 57 da Lei 8.443/1992 c/c o art. 267 do Regimento Interno, no valor de R$ 80.000,00 (oitenta mil reais) , fixando-lhes o prazo de quinze dias, a contar da notificação, para que comprovem, perante o Tribunal (art. 214, III, alínea "a", do Regimento Interno do TCU) , o recolhimento da dívida aos cofres do Tesouro Nacional, atualizada monetariamente desde a data deste acórdão até a do efetivo recolhimento, se paga após o vencimento, na forma da legislação em vigor;
9.4. autorizar, desde logo, a cobrança judicial da dívida, caso não atendidas as notificações, na forma do disposto no art. 28, inciso II, da Lei 8.443/1992;
9.5. autorizar, desde logo, se requerido, com fundamento no art. 26 da Lei 8.443/1992, c/c o art. 217, §§ 1º e 2º, do Regimento Interno, o parcelamento da dívida em até 36 parcelas, incidindo, sobre cada parcela, corrigida monetariamente, os correspondentes acréscimos legais, fixando-lhes o prazo de quinze dias, a contar do recebimento da notificação, para comprovar, perante o Tribunal, o recolhimento da primeira parcela, e de trinta dias, a contar da parcela anterior, para comprovar o recolhimento das demais parcelas, devendo incidir, sobre cada valor mensal, atualizado monetariamente, os juros de mora devidos, no caso do débito, na forma prevista na legislação em vigor, alertando o responsável de que a falta de comprovação do recolhimento de qualquer parcela importará o vencimento antecipado do saldo devedor, nos termos do § 2º do art. 217 do Regimento Interno deste Tribunal;
9.6. alertar aos responsáveis de que a falta de comprovação do recolhimento de qualquer parcela importará o vencimento antecipado do saldo devedor, nos termos do § 2º do art. 217 do Regimento Interno deste Tribunal; 
9.7. enviar cópia deste Acórdão, bem como do relatório e do voto que o fundamentam, à Procuradoria da República no Estado de São Paulo, nos termos do § 3º do art. 16 da Lei 8.443/1992 c/c o § 7º do art. 209 do Regimento Interno do TCU, para adoção das medidas cabíveis;
9.8. enviar cópia deste Acórdão à Secretaria Especial de Cultura do Ministério do Turismo para ciência;
9.9. informar à Procuradoria da República no Estado de São Paulo, à Secretaria Especial de Cultura do Ministério do Turismo e aos responsáveis que a presente deliberação, acompanhada do Relatório e do Voto que a fundamentam, está disponível para a consulta no endereço www.tcu.gov.br/acordaos, além de esclarecer que, caso requerido, o TCU poderá fornecer sem custos as correspondentes cópias, de forma impressa;
9.10. informar à Procuradoria da República no Estado de São Paulo que, nos termos do parágrafo único do art. 62 da Resolução TCU nº 259/2014, os procuradores e membros do Ministério Público credenciados nesta Corte podem acessar os presentes autos de forma eletrônica e automática, ressalvados apenas os casos de eventuais peças classificadas como sigilosas, as quais requerem solicitação formal.

Tomada de contas especial instaurada pela Secretaria Especial de Cultura do Ministério do Turismo, em desfavor de Solução Cultural Consultoria em Projetos Culturais Ltda.  ME e seu sócio, Antonio Carlos Belini Amorim, em virtude da não comprovação da regular gestão dos recursos captados mediante incentivo fiscal da Lei 8.313/1991 (Lei Rouanet) por força do projeto cultural Pronac 09-5135, denominado Cultura pelas estradas brasileiras

Segunda Câmara

Secretaria Especial de Cultura, vinculada ao Ministério do Turismo.

3. Interessado/Responsável:
3.1. Interessado: Secretaria Especial de Cultura, vinculada ao Ministério do Turismo.
3.2. Responsáveis:  Solução Cultural Consultoria em Projetos Culturais Ltda. - ME (CNPJ: 07.481.398/0001-74), Antônio Carlos Belini Amorim (CPF: XXX.174.398-XX) e Felipe Vaz Amorim (CPF: XXX.735.101-XX).

13.1. Ministros presentes: Aroldo Cedraz (na Presidência), Augusto Nardes (Relator) e Raimundo Carreiro.
13.2. Ministros-Substitutos presentes: Marcos Bemquerer Costa e André Luís de Carvalho.

PRU-3

MINISTÉRIO DO TURISMO - MTUR E OUTROS

AUGUSTO NARDES

Transcrevo a seguir a instrução de mérito elaborada no âmbito da Secretaria de Controle Externo de Tomada de Contas Especial - SecexTCE (peça 89) , acolhida pelo corpo dirigente da unidade técnica (peças 90 e 91) :
"INTRODUÇÃO
Cuidam os autos de tomada de contas especial instaurada pela Secretaria Especial de Cultura, em desfavor da empresa Solução Cultural Consultoria Em Projetos Culturais Ltda. - Me (CNPJ: 07.481.398/0001-74) e de seu sócio-administrador, o Sr. Antônio Carlos Belini Amorim (CPF: XXX.174.398-XX) , em razão de não comprovação da regular aplicação dos recursos repassados pela União, captados por força do projeto cultural Pronac 09-5135, denominado "Cultura pelas estradas brasileiras".
HISTÓRICO
Em 22/1/2019, com fundamento na IN/TCU 71/2012, alterada pela IN/TCU 76/2016 e DN/TCU 155/2016, o dirigente da instituição Secretaria Especial de Cultura autorizou a instauração da tomada de contas especial. O processo foi registrado no sistema e-TCE com o número 117/2020.
A Portaria nº 259, de 28 de dezembro de 2009, autorizou a captação do valor de apoio, totalizando R$ 662.152,00, no período de 29/12/2009 a 31/12/2010 (peça 10) , com prazo para execução dos recursos entre 01/08/2010 a 30/04/2011, recaindo o prazo para prestação de contas em 31/8/2011.
A empresa proponente captou recursos autorizados, no montante de R$ 662.156,00, conforme atestam o recibo de mecenato (peça 14) e o extrato bancário (peça 24) . Os recursos foram creditados na conta específica em 18/6/2010 (peça 24) .
A prestação de contas apresentada pelo proponente (peças 15-22) foi analisada pelo Relatório de Execução nº 021/2012- CGAA/DIC/SEFIC/MinC (peça 26) , de 17/4/2012, no qual foi apontada a alteração das apresentações em seis cidades, sem que o MinC tivesse autorizado.
No tocante à execução do projeto, o relatório registrou que teria havido o cumprimento do plano de distribuição, com a gratuidade das apresentações realizadas. Por sua vez, apontou uma diferença de R$ 35.975,42 entre o total das metas previstas e as executadas, quanto às seguintes etapas: i) produção/execução (R$ 13.528,86) ; ii) divulgação/comercialização (R$ 5.659,00) ; e iii) custos/administrativos (R$ 17.009,46) . Não obstante essas ocorrências, o Relatório de Execução nº 021/2012 concluiu que o objeto e os objetivos do projeto foram alcançados.
 Após diligência interna, no âmbito do MinC, solicitando a tramitação do processo para continuidade de seu exame, "em conjunto com processos de mesmo objeto" (peça 27) , foi emitida a Nota Técnica nº 002/2019-COAOB/CGARE/DFIND/SEFIC/MinC, de 9/1/2019 (peça 28) , em que foram retificadas as conclusões do Relatório de Execução nº 021/2012, concluindo-se pelo descumprimento do objeto do Pronac 09-5135.
A superveniência dessa nova conclusão deveu-se à análise conjunta que fora empreendida por uma "força tarefa" criada na Secretaria de Fomento e Incentivo à Cultura - Sefic, em decorrência da denúncia recebida e encaminhada ao MinC, em 31/5/2011, pela Procuradoria da República em São Paulo (PGR/SP) , sobre irregularidades na execução de projetos culturais propostos por Antônio Carlos Bellini Amorim e suas empresas Solução Cultural Consultoria em Projetos Culturais Ltda., Master Projetos Empreendimentos Culturais Ltda. e Amazon Books e Arts, causando sérios prejuízos aos cofres públicos (peça 3, p. 56-64) .
No intuito de apurar o conjunto de fatos, o MinC, em maio de 2013, analisou as prestações de contas de projetos enviadas à Sefic desde a década de 1990 até abril de 2011, constatando indícios de fraudes na execução desses projetos culturais. O resumo de tais constatações de indícios de fraude e de mau uso de recursos públicos pode ser assim organizado (peça 5, p. 49 do TC Processo 028.309/2017-0) :
	a) indícios de fotos adulteradas: as fotos apresentadas nos Pronacs seguintes se repetem em várias ocasiões, apresentam o mesmo cenário e são modificadas apenas em pequenos detalhes com recursos de Photoshop para fins de comprovação da execução de projetos diferentes: Pronac 05-3866, Pronac 06-0767, Pronac 05-3830, Pronac 06-1773, Pronac 06-2094 e Pronac 05-3692;
	b) indícios de comprovantes de bibliotecas adulterados: para obter confirmação da veracidade dos comprovantes anexados aos projetos, contataram-se algumas bibliotecas para averiguação da veracidade dos documentos constantes dos autos. Na oportunidade, essas bibliotecas informaram que os documentos diligenciados não haviam sido emitidos por elas (Pronac 07-3786 e Pronac 05-6249) ;
	c) envio de documentos para comprovação que pertencem a outros Pronacs: apresentaram-se as mesmas fotos, sem nenhuma modificação, para comprovação do cumprimento dos objetivos e dos objetos de projetos culturais distintos, como verificado nos seguintes Pronacs: 05-4096, 06-4119, 07-3784, 04-4013 e 04-5609; 04-2201, 04-5595, 05-3692, 05-2421, 08-8542, 06-1773, 08-2628, 07-9595 e 06-2094; Pronac 02-2601; e
	d) indícios de fraudes de documentos/declarações falsas: o proponente indica os locais em que teria realizado eventos relacionados a projetos culturais incentivados. No entanto, quando o MinC fez contato com os responsáveis pelas localidades indicadas, esses informaram que desconheciam quaisquer documentos que certificassem a realização dos eventos previstos nos projetos dos Pronacs 05-4096, 06-1773, 06-1974, 04-2201 e 04-3617. 
Foi visto ainda que havia indícios de possíveis ilegalidades em Projetos das empresas proponentes Amazon Books & Arts Ltda. e Solução Cultural (peça 5, p. 49 e 50 do TC Processo 028.309/2017-0) , que revelam a alternância entre a qualidade de proponente e prestadora de serviços em diversos processos, em situações que poderão ser enquadradas nos artigos 3 8 e 40, §2º, da Lei nº 8313/91. O cruzamento dessas informações deixou transparecer um circuito, conforme o qual uma empresa atuava, ora como proponente, ora como prestadora de serviço. Assim, ficava evidenciada a contratação das mesmas prestadoras de serviço para dispêndios mais substanciais, dentre as quais se destacavam: Solução Cultural Consultoria em Projetos Culturais Ltda., Supra Participação e Administração Ltda., GCS Associados Publicidade e Propaganda Ltda., Floresta Negra Produções Artísticas S/C Ltda. e A.P.E. & Assessoria 4 Ltda.
Para o MinC, além da percepção da existência de algum tipo de acerto entre as referidas empresas, foram observados indícios de manipulação atípica de recursos, tais como (peça 5, p. 4509 e 51 do TC Processo 028.309/2017-0) :
	a) semelhança nos formatos, valores e forma de pagamento de determinadas notas fiscais - observa-se que os pagamentos feitos em favor da Amazon Books, Floresta Negra e Solução só ocorrem por transferência bancária (DOC e TED) ;			
	b) multiplicidade de projetos em que o representante legal de duas das empresas (Amazon Books e Solução) , Sr. Antônio Carlos Bellini, simultaneamente capta recursos corno pessoa física e através de empresas proponentes;
	c) o fato das notas fiscais se encontrarem pulverizadas entre vários projetos da proponente e serem emitidas de forma consecutiva (ou seja: a sequência da numeração indica que os serviços são prestados exclusivamente para projetos incentivados não se pôde averiguar se as mesmas emitem notas fora do ambiente Pronac, contudo, o longo intervalo entre as emissões atrai suspeitas sobre a possibilidade de conluio) ; 
	d) impossibilidade de se localizar as referidas empresas em canais públicos (internet) - as mesmas não são encontradas, não anunciam seus serviços no mercado e parecem restringir suas atividades a projetos incentivados; e
	e) escassez de informações sobre as prestadoras de serviço, dificultando a verificação da· concretude dos serviços faturados e se os mesmos correspondem ao objeto social das respectivas empresas, inclusive a proponente (em alguns casos, concluiu-se pela negativa, não havendo correlação entre o serviço faturado e o objeto social) .
Nesse contexto, ao revisar o Relatório de Execução nº 021/2012 (item 7) , a Nota Técnica nº 002/2019 apontou que "o relatório anterior foi fundamentado apenas em um parco registro fotográfico enviado e nas informações apresentadas pelo proponente, registros que eram suficientes à época para inferência quanto ao cumprimento do objeto e dos objetivos propostos" (Grifa-se) .
Assim, no âmbito do trabalho da "força tarefa" constituída pela Sefic (item 8) , sobreveio a constatação de que, em relação ao Pronac 09-5135, o proponente não logrou comprovar o acesso e a destinação dos ingressos gratuitos. Outrossim, registrou-se que não foram encaminhados fotos e registros videográficos das apresentações, e que o único material de divulgação produzido não fazia referência aos eventos em si. Por fim, foi também registrado que, em pesquisas na Internet, não fora possível atestar que a execução das apresentações teatrais, nas cidades previstas, o que "dificulta a aferição quanto à execução nas datas e locais indicados no Relatório Final apresentado" (peça 28, p. 2-3, itens 11-13) .
O fundamento para a instauração da Tomada de Contas Especial, conforme consignado na matriz de responsabilização originalmente elaborada pelo Tomador de Contas, no e-tce, foi a constatação da seguinte irregularidade: 
Não consecução dos objetivos pactuados em apresentar um espetáculo teatral destinado a motoristas de caminhões e de carretas. As apresentações gratuitas seriam realizadas de forma itinerante nas estradas nacionais, em tendas montadas em postos de abastecimento de combustível de 8 cidades brasileiras, no período de maio a agosto de 2010.
Os responsáveis arrolados na fase interna foram devidamente comunicados e, diante da ausência de justificativas para elidir a irregularidade e da não devolução dos recursos, instaurou-se a tomada de contas especial.
No Relatório de TCE nº 117/2020 (peça 45) , o tomador de contas concluiu que o prejuízo importaria no valor original de R$ 625.991,03, imputando a responsabilidade à empresa Solução Cultural Consultoria Em Projetos Culturais Ltda. - Me e ao Sr. Antônio Carlos Belini Amorim, sócio-administrador (desde 12/3/2007) . 
O relatório de auditoria da Controladoria-Geral da União ratificou as conclusões do tomador de contas (peça 48) . Após a emissão do Certificado de Auditoria, do Parecer do Dirigente e do Pronunciamento Ministerial (peças 49-51) , o processo foi encaminhado ao TCU.
A instrução inicial do feito (peça 53) , a partir dos elementos constantes dos autos e com base no conjunto de práticas delituosas praticadas pelo Grupo Bellini Cultural, concluiu que não foi possível atestar a execução das atividades previstas no Plano de Trabalho do Pronac 09-5135, haja vista a não apresentação de comprovantes de gratuidade das apresentações teatrais, bem como da realização e divulgação desses eventos, mediante fotos e registros videográficos, inclusive na internet. 
Nesse contexto, foi proposta a citação dos responsáveis, nos seguintes termos:
Diante do exposto, submetem-se os autos à consideração superior, propondo:
a) realizar a citação, com fundamento nos arts. 10, § 1º, e 12, incisos I e II, da Lei 8.443/1992 c/c o art. 202, incisos I e II, do RI/TCU, para que, no prazo de quinze dias, os responsáveis abaixo indicados, em decorrência das condutas praticadas, apresentem alegações de defesa e/ou recolham, aos cofres especificados, a quantia abaixo indicada, atualizada monetariamente a partir da respectiva data até o efetivo recolhimento, abatendo-se na oportunidade a quantia eventualmente ressarcida, na forma da legislação em vigor, que geraram a irregularidade demonstrada a seguir:
	Débito relacionado ao responsável Solução Cultural Consultoria em Projetos Culturais Ltda. - Me (CNPJ: 07.481.398/0001-74) , em solidariedade com Antônio Carlos Belini Amorim e Felipe Vaz Amorim.
	Data de ocorrência
	Valor histórico (R$) 
	Identificador da parcela

	9/6/2010
	662.156,00
	D2

	9/8/2011
	36.164,00
	C3

	18/8/2011
	0,97
	C4

	Irregularidade: Não apresentação de documentos hábeis para comprovar o atingimento dos objetivos do Pronac 09-5135, em especial com relação ao acesso e destinação de ingressos gratuitos, fotos e registros videográficos das apresentações, e material de divulgação dos eventos, inclusive pela internet, atestando a execução das apresentações teatrais nas cidades previstas no Plano de Trabalho.
	Evidências da irregularidade: documentos técnicos presentes nas peças 2, 3, 15, 16, 22, 26, 28, 29, 37, 38 e 42.
	Normas infringidas: Art. 37, caput, c/c o art. 70, parágrafo único, da Constituição da República Federativa do Brasil; art. 93, do Decreto-lei 200/1967; art. 66, do Decreto 93.872/1986.IN MinC n° 1/2010: art. 54 e art. 69, incisos II, III, V, VI, VII; IN MinC nº 1/2012: art. 75, incisos II, III, V, VI, VII; IN MinC Nº 1/2013: art. 47, § 1º, art. .64 e art. 80, II, III, V, VI, VII; IN MinC nº 1/2017: art. 77, parágrafo único e art. 101, incisos I, II, V, VI, VII.
	Valor atualizado do débito (sem juros) em 5/5/2020: R$ R$ 1.018.300,97.
	Conduta: na parcela D2 - por intermédio de seu dirigente, não apresentar os documentos hábeis para comprovar o atingimento dos objetivos do Pronac 09-5135, em especial com relação ao acesso e destinação de ingressos gratuitos, fotos e registros videográficos das apresentações, e material de divulgação dos eventos, inclusive pela internet, atestando a execução das apresentações teatrais nas cidades previstas no Plano de Trabalho.
	Nexo de causalidade: A não apresentação de comprovantes de gratuidade das apresentações teatrais, bem como da realização e divulgação desses eventos, mediante fotos e registros videográficos, inclusive na internet, impossibilitaram atestar a execução das atividades previstas no Plano de Trabalho do Pronac 09-5135, resultando em presunção de dano ao erário, pela totalidade dos recursos captados.
	Culpabilidade: Não há excludentes de ilicitude, de culpabilidade e de punibilidade; é razoável supor que o dirigente da entidade tinha consciência da ilicitude de sua conduta; era exigível conduta diversa da praticada, qual seja, apresentar os documentos hábeis para comprovar o atingimento dos objetivos do Pronac 09-5135, em especial com relação ao acesso e destinação de ingressos gratuitos, fotos e registros videográficos das apresentações, e material de divulgação dos eventos, inclusive pela internet, atestando a execução das apresentações teatrais nas cidades previstas no Plano de Trabalho.
Débito relacionado ao responsável Antônio Carlos Belini Amorim (CPF: XXX.174.398-XX) - sócio-administrador desde 12/3/2007 - em solidariedade com Felipe Vaz Amorim e Solução Cultural Consultoria Em Projetos Culturais Ltda. - Me.
	Data de ocorrência
	Valor histórico (R$) 
	Identificador da parcela

	9/6/2010
	662.156,00
	D2

	9/8/2011
	36.164,00
	C3

	18/8/2011
	0,97
	C4

Irregularidade: Não apresentação de documentos hábeis para comprovar o atingimento dos objetivos do Pronac 09-5135, em especial com relação ao acesso e destinação de ingressos gratuitos, fotos e registros videográficos das apresentações, e material de divulgação dos eventos, inclusive pela internet, atestando a execução das apresentações teatrais nas cidades previstas no Plano de Trabalho.
Evidências da irregularidade: documentos técnicos presentes nas peças 2, 3, 15, 16, 22, 26, 28, 29, 37, 38 e 42.
Normas infringidas: Art. 37, caput, c/c o art. 70, parágrafo único, da Constituição da República Federativa do Brasil; art. 93, do Decreto-lei 200/1967; art. 66, do Decreto 93.872/1986.IN MinC n° 1/2010: art. 54 e art. 69, incisos II, III, V, VI, VII; IN MinC nº 1/2012: art. 75, incisos II, III, V, VI, VII; IN MinC Nº 1/2013: art. 47, § 1º, art. .64 e art. 80, II, III, V, VI, VII; IN MinC nº 1/2017: art. 77, parágrafo único e art. 101, incisos I, II, V, VI, VII.
Valor atualizado do débito (sem juros) em 5/5/2020: R$ R$ 1.018.300,97.
Conduta: na parcela D2 - não apresentar os documentos hábeis para comprovar o atingimento dos objetivos do Pronac 09-5135, em especial com relação ao acesso e destinação de ingressos gratuitos, fotos e registros videográficos das apresentações, e material de divulgação dos eventos, inclusive pela internet, atestando a execução das apresentações teatrais nas cidades previstas no Plano de Trabalho.
Nexo de causalidade: A não apresentação de comprovantes de gratuidade das apresentações teatrais, bem como da realização e divulgação desses eventos, mediante fotos e registros videográficos, inclusive na internet, impossibilitaram atestar a execução das atividades previstas no Plano de Trabalho do Pronac 09-5135, resultando em presunção de dano ao erário, pela totalidade dos recursos captados.
Culpabilidade: Não há excludentes de ilicitude, de culpabilidade e de punibilidade; é razoável supor que o responsável tinha consciência da ilicitude de sua conduta; era exigível conduta diversa da praticada, qual seja, apresentar os documentos hábeis para comprovar o atingimento dos objetivos do Pronac 09-5135, em especial com relação ao acesso e destinação de ingressos gratuitos, fotos e registros videográficos das apresentações, e material de divulgação dos eventos, inclusive pela internet, atestando a execução das apresentações teatrais nas cidades previstas no Plano de Trabalho.
Débito relacionado ao responsável Felipe Vaz Amorim (CPF: XXX.174.398-XX) em solidariedade com Antônio Carlos Belini Amorim e Solução Cultural Consultoria Em Projetos Culturais Ltda. - Me.
	Data de ocorrência
	Valor histórico (R$) 
	Identificador da parcela

	9/6/2010
	662.156,00
	D2

	9/8/2011
	36.164,00
	C3

	18/8/2011
	0,97
	C4

Irregularidade: Não apresentação de documentos hábeis para comprovar o atingimento dos objetivos do Pronac 09-5135, em especial com relação ao acesso e destinação de ingressos gratuitos, fotos e registros videográficos das apresentações, e material de divulgação dos eventos, inclusive pela internet, atestando a execução das apresentações teatrais nas cidades previstas no Plano de Trabalho.
Evidências da irregularidade: documentos técnicos presentes nas peças 2, 3, 15, 16, 22, 26, 28, 29, 37, 38 e 42.
Normas infringidas: Art. 37, caput, c/c o art. 70, parágrafo único, da Constituição da República Federativa do Brasil; art. 93, do Decreto-lei 200/1967; art. 66, do Decreto 93.872/1986.IN MinC n° 1/2010: art. 54 e art. 69, incisos II, III, V, VI, VII; IN MinC nº 1/2012: art. 75, incisos II, III, V, VI, VII; IN MinC Nº 1/2013: art. 47, § 1º, art. .64 e art. 80, II, III, V, VI, VII; IN MinC nº 1/2017: art. 77, parágrafo único e art. 101, incisos I, II, V, VI, VII.
Valor atualizado do débito (sem juros) em 5/5/2020: R$ R$ 1.018.300,97.
Conduta: na parcela D2 - não apresentar os documentos hábeis para comprovar o atingimento dos objetivos do Pronac 09-5135, em especial com relação ao acesso e destinação de ingressos gratuitos, fotos e registros videográficos das apresentações, e material de divulgação dos eventos, inclusive pela internet, atestando a execução das apresentações teatrais nas cidades previstas no Plano de Trabalho.
Nexo de causalidade: A não apresentação de comprovantes de gratuidade das apresentações teatrais, bem como da realização e divulgação desses eventos, mediante fotos e registros videográficos, inclusive na internet, impossibilitaram atestar a execução das atividades previstas no Plano de Trabalho do Pronac 09-5135, resultando em presunção de dano ao erário, pela totalidade dos recursos captados.
Culpabilidade: Não há excludentes de ilicitude, de culpabilidade e de punibilidade; é razoável supor que o responsável tinha consciência da ilicitude de sua conduta; era exigível conduta diversa da praticada, qual seja, apresentar os documentos hábeis para comprovar o atingimento dos objetivos do Pronac 09-5135, em especial com relação ao acesso e destinação de ingressos gratuitos, fotos e registros videográficos das apresentações, e material de divulgação dos eventos, inclusive pela internet, atestando a execução das apresentações teatrais nas cidades previstas no Plano de Trabalho.
Com base na delegação de competência do relator do feito, o Exmo. Ministro Substituto Augusto Nardes (Portaria 1, de 30/6/2015) , foram promovidas as citações dos responsáveis solidárias, conforme a seguir discriminado:
	a) Solução Cultural Consultoria em Projetos Culturais Ltda. - Me
	Ofício nº 
	Data do ofício
	Origem do endereço
	Data de recebimento 
	Nome do recebedor 
	Fim do Prazo para defesa
	Defesa Apresentada 

	21662/2020
 (peça 59) 
	11/5/2020
	Outros
	14/5/2020
"Devolvido"
AR (peça 66) 
	Rafael Pedro
	29/5/2020
	-

	21663/2020
 (peça 60) 
	11/5/2020
	Outros
	15/5/2020
"Mudou-se"
AR (peça 70) 
	-
	-
	-

	Edital nº 
	Data
	DOU
	Publicação
	Fim do Prazo para defesa
	Defesa Apresentada

	1066/2020
 (peça 72) 
	13/7/2020
	141 - Seção 3, p. 73
	24/7/2020
	8/8/2020
	-

	b) Antônio Carlos Belini Amorim
	Ofício nº 
	Data do ofício
	Origem do endereço
	Data de recebimento 
	Nome do recebedor 
	Fim do Prazo para defesa
	Defesa Apresentada 

	21665/2020
 (peça 61) 
	11/5/2020
	Outros
	14/5/2020
"mudou-se"
AR (peça 67) 
	Rafael Pedro
	-
	-

	21664/2020
 (peça 63) 
	11/5/2020
	Outros
	15/5/2020
AR (peça 69) 
	-
	-
	-

	21666/2020
 (peça 64) 
	11/5/2020
	Outros
	15/5/2020
AR (peça 68) 
	Ilegível
	30/5/2020
	-

	56480/2020
 (peça 76) 
	13/10/2020
	Receita Federal
	9/11/2020
"Ausente"
AR (peça 79) 
	-
	-
	-

	56481/2020
 (peça 77) 
	13/10/2020
	TSE
	6/11/2020
"Ausente"
AR (peça 78) 
	-
	-
	-

	70865/2020
 (peça 81) 
	15/12/2020
	TSE
	18/1/2021
"Ausente"
AR (peça 84) 
	-
	-
	-

	70866/2020
 (peça 82) 
	15/12/2020
	Receita Federal
	13/1/2021
"Mudou-se"
AR (peça 83) 
	-
	-
	-

	Edital nº 
	Data
	DOU
	Publicação
	Fim do Prazo para defesa
	Defesa Apresentada

	0468/2021
 (peça 86) 
	28/4/2021
	93 - Seção 3, p. 156
	19/5/2021
	3/6/2021
	-

	c) Felipe Vaz Amorim
	Ofício nº 
	Data do ofício
	Origem do endereço
	Data de recebimento 
	Nome do recebedor 
	Fim do Prazo para defesa
	Defesa Apresentada 

	21667/2020
 (peça 62) 
	11/5/2020
	Receita Federal
	14/5/2020
 (AR peça 65) 
	Ilegível
	29/5/2020
	-

Transcorrido o prazo regimental fixado e mantendo-se inertes as responsáveis solidárias, impõe-se que sejam consideradas revéis, dando-se prosseguimento ao processo, de acordo com o art. 12, § 3º, da Lei 8.443/1992.
EXAME TÉCNICO
Da validade das notificações
Preliminarmente, cumpre tecer breves considerações sobre a forma como são realizadas as comunicações processuais no TCU. A esse respeito, destacam-se o art. 179, do Regimento Interno do TCU (Resolução 155, de 4/12/2002) e o art. 4º, inciso III, § 1º, da Resolução TCU 170, de 30 de junho de 2004, in verbis:
Art. 179. A citação, a audiência ou a notificação, bem como a comunicação de diligência, farse-ão:
I - mediante ciência da parte, efetivada por servidor designado, por meio eletrônico, fac-símile, telegrama ou qualquer outra forma, desde que fique confirmada inequivocamente a entrega da comunicação ao destinatário;
II - mediante carta registrada, com aviso de recebimento que comprove a entrega no endereço do destinatário;
III - por edital publicado no Diário Oficial da União, quando o seu destinatário não for localizado;
 (...) 
Art. 3º As comunicações serão dirigidas ao responsável, ou ao interessado, ou ao dirigente de órgão ou entidade, ou ao representante legal ou ao procurador constituído nos autos, com poderes expressos no mandato para esse fim, por meio de:
I - correio eletrônico, fac-símile ou telegrama;
II - servidor designado;
III - carta registrada, com aviso de recebimento;
IV - edital publicado no Diário Oficial da União, quando o seu destinatário não for localizado, nas hipóteses em que seja necessário o exercício de defesa".
Art. 4º. Consideram-se entregues as comunicações:
I - efetivadas conforme disposto nos incisos I e II do artigo anterior, mediante confirmação da ciência do destinatário;
II - realizadas na forma prevista no inciso III do artigo anterior, com o retorno do aviso de recebimento, entregue comprovadamente no endereço do destinatário;
III - na data de publicação do edital no Diário Oficial da União, quando realizadas na forma prevista no inciso IV do artigo anterior.
§ 1º O endereço do destinatário deverá ser previamente confirmado mediante consulta aos sistemas disponíveis ao Tribunal ou a outros meios de informação, a qual deverá ser juntada ao respectivo processo.
 (...) 
Bem se vê, portanto, que a validade da citação via postal não depende de que o aviso de recebimento seja assinado pelo próprio destinatário da comunicação, o que dispensa, no caso em tela, a entrega do AR em "mãos próprias". A exigência da norma é no sentido de o Tribunal verificar se a correspondência foi entregue no endereço correto, residindo aqui a necessidade de certeza inequívoca.	
Não é outra a orientação da jurisprudência do TCU, conforme se verifica dos julgados a seguir transcritos:
São válidas as comunicações processuais entregues, mediante carta registrada, no endereço correto do responsável, não havendo necessidade de que o recebimento seja feito por ele próprio (Acórdão 3648/2013-TCU-Segunda Câmara, Relator Ministro JOSÉ JORGE) ;
É prescindível a entrega pessoal das comunicações pelo TCU, razão pela qual não há necessidade de que o aviso de recebimento seja assinado pelo próprio destinatário. Entregandose a correspondência no endereço correto do destinatário, presume-se o recebimento da citação. (Acórdão 1019/2008-TCU-Plenário, Relator Ministro BENJAMIN ZYMLER) ;
As comunicações do TCU, inclusive as citações, deverão ser realizadas mediante Aviso de Recebimento - AR, via Empresa Brasileira de Correios e Telégrafos, bastando para sua validade que se demonstre que a correspondência foi entregue no endereço correto. (Acórdão 1526/2007-TCU-Plenário, Relator Ministro AROLDO CEDRAZ) .
A validade do critério de comunicação processual do TCU foi referendada pelo Supremo Tribunal Federal, nos termos do julgamento do MS-AgR 25.816/DF, por meio do qual se afirmou a desnecessidade da ciência pessoal do interessado, entendendo-se suficiente a comprovação da entrega do "AR" no endereço do destinatário:
EMENTA: AGRAVO REGIMENTAL. MANDADO DE SEGURANÇA. DESNECESSIDADE DE INTIMAÇÃO PESSOAL DAS DECISÕES DO TRIBUNAL DE CONTAS DA UNIÃO. ART. 179 DO REGIMENTO INTERNO DO TCU. INTIMAÇÃO DO ATO IMPUGNADO POR CARTA REGISTRADA, INICIADO O PRAZO DO ART. 18 DA LEI nº 1.533/51 DA DATA CONSTANTE DO AVISO DE RECEBIMENTO. DECADÊNCIA RECONHECIDA. AGRAVO IMPROVIDO.
O envio de carta registrada com aviso de recebimento está expressamente enumerado entre os meios de comunicação de que dispõe o Tribunal de Contas da União para proceder às suas intimações.
O inciso II do art. 179 do Regimento Interno do TCU é claro ao exigir apenas a comprovação da entrega no endereço do destinatário, bastando o aviso de recebimento simples.
No caso vertente, verifica-se as tentativas de citar os responsáveis Solução Cultural Consultoria em Projetos Culturais Ltda. e Antônio Carlos Belini Amorim, nos endereços constantes da base de dados da Receita Federal (peças 76 e 82) , assim como daquelas custodiadas pelo TCU (peças 59, 60, 61, 63, 64, 77 e 81) , não lograram seu intento, resultando nas citações pela via editalícia, conforme a seguir detalhado: 
	Solução Cultural Consultoria em Projetos Culturais Ltda.; Edital nº 1066/2020, publicado na Seção 3, p. 3, do DOU de 24/7/2020 (peça 72) ;
	Antônio Carlos Belini Amorim: Edital nº 0468/2021, publicado na Seção 3, p. 156, do DOU de 19/5/2021 (peça 86) .
Por sua vez, o responsável Felipe Vaz Amorim foi validamente citado no endereço que consta na base de dados da Receita Federal (CNPJ) , por intermédio do Ofício 21667/2020 (peça 62) , recebido em 14/5/2020, conforme atesta o AR à peça 65.
Da revelia
Nos processos do TCU, a revelia não leva à presunção de que sejam verdadeiras todas as imputações levantadas contra os responsáveis, diferentemente do que ocorre no processo civil, em que a revelia do réu opera a presunção da verdade dos fatos narrados pelo autor. Dessa forma, a avaliação da responsabilidade do agente não pode prescindir da prova existente no processo ou para ele carreada.
Ao não apresentarem suas defesas, os responsáveis deixaram de produzir prova da regular aplicação dos recursos sob sua responsabilidade, em afronta às normas que impõem aos gestores públicos a obrigação legal de, sempre que demandados pelos órgãos de controle, apresentar os documentos que demonstrem a correta utilização das verbas públicas, a exemplo do contido no art. 93 do Decreto-Lei 200/67: "Quem quer que utilize dinheiros públicos terá de justificar seu bom e regular emprego na conformidade das leis, regulamentos e normas emanadas das autoridades administrativas competentes." 
20.	Não obstante a revelia configurada neste processo, e em prestígio ao princípio da verdade real que informa os processos no TCU, foram os autos novamente compulsados, não se identificando qualquer elemento que pudesse alterar as conclusões que fundamentaram as citações realizadas.
Com efeito, subsiste a impossibilidade de atestar a execução das atividades previstas no Plano de Trabalho do Pronac 09-5135, uma vez que ainda remanescem sem comprovação a gratuidade das apresentações teatrais, bem como a realização e divulgação desses eventos, mediante fotos e registros videográficos, inclusive na internet.
Por outro lado, em se tratando de processo em que as partes interessadas não se manifestaram acerca das irregularidades imputadas, não há elementos para que se possa efetivamente aferir e reconhecer a ocorrência de boa-fé na conduta dos responsáveis, podendo este Tribunal, desde logo, proferir o julgamento de mérito pela irregularidade das contas, nos termos dos §§ 2º e 6º do art. 202 do Regimento Interno do TCU.
Por fim, no presente caso, não ocorreu a prescrição da pretensão punitiva do TCU, na forma do Acórdão 1441/2016-TCU-Plenário, uma vez que a prática a irregularidade sancionada ocorreu em 9/6/2010, e o ato que determinou a citação dos responsáveis foi proferido em 11/5/2020  (peça 55) .
CONCLUSÃO
Em face da revelia da empresa Solução Cultural Consultoria em Projetos Culturais Ltda. - Me, e dos Srs. Antônio Carlos Belini Amorim e Felipe Vaz Amorim, propõe-se que os responsáveis sejam consideradas revéis, nos termos do art. 12, §3º, da Lei 8.443/1992, devendo as respectivas contas ser julgadas irregulares, com a condenação solidária ao pagamento do débito apurado nos autos, sem prejuízo da aplicação de multa individual, com fundamento no art. 57 da Lei 8.443/1992.
Neste ponto, cumpre destacar que, por intermédio do Acórdão 8073/2021-TCU-Segunda Câmara, foi negado provimento a recurso de reconsideração interposto pelo Sr. Felipe Vaz Amorim, sendo mantida a sua responsabilização, a despeito das circunstâncias de não ter sido o sócio administrador da pessoa jurídica e de deter apenas 10% de suas cotas. 
PROPOSTA DE ENCAMINHAMENTO
Diante do exposto, submetem-se os autos à consideração superior, propondo ao Tribunal:
	a) considerar revéis os responsáveis Solução Cultural Consultoria Em Projetos Culturais Ltda. - Me (CNPJ: 07.481.398/0001-74) , Antônio Carlos Belini Amorim (CPF: XXX.174.398-XX) e Felipe Vaz Amorim (CPF: XXX.735.101-XX) , com fundamento no § 3º, art. 12, Lei 8.443/1992; 
	b) com fundamento nos arts. 1º, inciso I; 16, inciso III, alíneas "b" e "c"; 19 e 23, inciso III, todos da Lei 8.443/1992, e nos arts. 1º, inciso I; 209, incisos II e III; 210 e 214, inciso III, do Regimento Interno TCU, julgar irregulares as contas dos responsáveis Solução Cultural Consultoria Em Projetos Culturais Ltda. - Me (CNPJ: 07.481.398/0001-74) , Antônio Carlos Belini Amorim (CPF: XXX.174.398-XX) e Felipe Vaz Amorim (CPF: XXX.735.101-XX) , condenando-os solidariamente ao pagamento da quantia a seguir especificada, com a fixação do prazo de quinze dias, a contar da notificação, para comprovar, perante o Tribunal (art. 214, inciso III, alínea "a", do Regimento Interno) , o recolhimento da dívida aos cofres do Fundo Nacional de Cultura, atualizada monetariamente e acrescida dos juros de mora, calculados a partir das datas indicadas, até a data do efetivo recolhimento, na forma prevista na legislação em vigor:
	Data de ocorrência
	Valor histórico (R$) 
	Identificador da parcela

	9/6/2010
	662.156,00
	D2

	9/8/2011
	36.164,00
	C3

	18/8/2011
	0,97
	C4

	c) aplicar, individualmente, aos responsáveis Solução Cultural Consultoria Em Projetos Culturais Ltda. - Me (CNPJ: 07.481.398/0001-74) , Antônio Carlos Belini Amorim (CPF: XXX.174.398-XX) e Felipe Vaz Amorim (CPF: XXX.735.101-XX) , a multa prevista no art. 57 da Lei 8.433/1992, fixando-lhes o prazo de quinze dias, a contar da notificação, para comprovarem, perante o Tribunal (art. 214, inciso III, alínea "a", do Regimento Interno) , o recolhimento das dívidas aos cofres do Tesouro Nacional, atualizadas monetariamente desde a data do acórdão que vier a ser proferido até a do efetivo recolhimento, se forem pagas após o vencimento, na forma da legislação em vigor;
	d) autorizar, desde logo, nos termos do art. 28, inciso II, da Lei 8.443/1992, a cobrança judicial das dívidas caso não atendidas as notificações;
	e) autorizar o pagamento das dívidas em até 36 parcelas mensais e consecutivas, nos termos do art. 26 da Lei 8.443/1992 e do art. 217 do Regimento Interno, fixando-lhes o prazo de quinze dias, a contar do recebimento da notificação, para comprovar perante o Tribunal o recolhimento da primeira parcela, e de trinta dias, a contar da parcela anterior, para comprovar o recolhimento das demais parcelas, devendo incidir sobre cada valor mensal, atualizado monetariamente, os juros de mora devidos, na forma prevista na legislação em vigor;
	f) alertar aos responsáveis que a falta de comprovação do recolhimento de qualquer parcela importará no vencimento antecipado do saldo devedor, nos termos do § 2º do art. 217 do Regimento Interno deste Tribunal;
	g) enviar cópia do Acórdão que vier a ser proferido à Secretaria Especial de Cultura, à Secretaria Federal de Controle Interno, e aos responsáveis, para ciência, informando que a deliberação, acompanhada do Relatório e Voto que a fundamentarem, estará disponível para consulta no endereço www.tcu.gov.br/acordaos, além de esclarecer que, caso requerido, o TCU poderá fornecer as correspondentes cópias, em mídia impressa, aos interessados e às responsáveis arrolados nestes autos;
	h) encaminhar cópia da deliberação que vier a ser proferida, bem como do relatório e do voto que a fundamentarem, ao Procurador-Chefe da Procuradoria da República no Estado de São Paulo, nos termos do § 3º do art. 16 da Lei 8.443/1992 c/c o § 7º do art. 209 do Regimento Interno do TCU, para adoção das medidas que entender cabíveis."
2.	O representante do Ministério Público junto ao TCU, Procurador Marinus Eduardo De Vries Marsico, discorda do posicionamento da unidade técnica, conforme parecer abaixo transcrito (peça 92) :
"Cuidam os autos de tomada de contas especial instaurada pela Secretaria Especial de Cultura, em desfavor da empresa Solução Cultural Consultoria em Projetos Culturais Ltda. - Me  e de seu sócio-administrador, Sr. Antônio Carlos Belini Amorim, em razão da não comprovação da regular aplicação dos recursos repassados pela União, captados por força do projeto cultural Pronac 09-5135, denominado "Cultura pelas estradas brasileiras".
Após a adoção das medidas processuais cabíveis, a Secex/TCE propõe, em essência:
a) considerar revéis os responsáveis Solução Cultural Consultoria em Projetos Culturais Ltda. - Me, Antônio Carlos Belini Amorim e Felipe Vaz Amorim, com fundamento no § 3º, art. 12, Lei 8.443/1992; 
b) "com fundamento nos arts. 1º, inciso I; 16, inciso III, alíneas "b" e "c"; 19 e 23, inciso III, todos da Lei 8.443/1992, e nos arts. 1º, inciso I; 209, incisos II e III; 210 e 214, inciso III, do Regimento Interno TCU, julgar irregulares as contas dos responsáveis Solução Cultural Consultoria em Projetos Culturais Ltda. - Me (CNPJ: 07.481.398/0001-74) , Antônio Carlos Belini Amorim (CPF: XXX.174.398-XX) e Felipe Vaz Amorim (CPF: XXX.735.101-XX) , condenando-os solidariamente ao pagamento da quantia" especificada na instrução;
c) aplicar aos mencionados responsáveis a multa de que trata o art. 57 do mencionado diploma legal. 
Na instrução de mérito o auditor informa que empresa Solução Cultural Consultoria em Projetos Culturais Ltda e seu sócio-administrador, Sr. Antônio Carlos Belini Amorim, foram citados por edital.
Em relação ao Sr. Felipe Vaz Amorim, informa que "foi validamente citado no endereço que consta na base de dados da Receita Federal (CNPJ) , por intermédio do Ofício 21667/2020 (peça 62) , recebido em 14/5/2020, conforme atesta o AR à peça 65".
Ao consultarmos o ofício de citação, não identificamos a descrição da irregularidade ensejadora do débito (vide peça 62) .
No primeiro parágrafo do aludido ofício consta a afirmação dirigida ao responsável para "apresentar, por escrito, alegações de defesa quanto à (s) irregularidade (s) mencionada (s) na documentação anexa, que integra esta comunicação, e/ou recolher o valor devido ao cofre credor". Porém, não localizamos a documentação anexa com a indicação da irregularidade. O que observamos foi apenas informação do montante da dívida.
Caso confirmada essa falha, tal ausência constitui grave vício procedimental que impossibilita o acolhimento da proposta formulada pela Secex/TCE relativamente ao Sr. Felipe Vaz Amorim, sendo necessário retornar os autos à unidade técnica para refazimento da citação.
Também não identificamos na instrução de mérito o fundamento pelo qual o Sr. Felipe Vaz Amorim seria responsável neste processo, eis que não se informa sua qualificação, ao contrário do Sr. Antônio Carlos Belini Amorim que expressamente é referido como sócio-administrador da empresa Solução Cultural Consultoria Em Projetos Culturais Ltda.
Ao consultarmos a instrução preliminar ali encontramos o fundamento da inclusão do Sr. Felipe Vaz Amorim, nos seguintes termos:
26.	Anota-se que, em relação ao Sr. Felipe Vaz Amorim, a sua situação de sócio minoritário (10% das cotas) , e não administrador da empresa Solução Cultural Consultoria em Projetos Culturais Ltda. - Me (Cláusulas 3ª e 8ª do Contrato Social Consolidado - peça 2) , poderia afastar, em princípio, sua responsabilização neste processo, na linha do entendimento do TCU, firmado no sentido de que "somente sócios que exercem atividade gerencial (administradores) em pessoa jurídica que recebe recursos com amparo na Lei Rouanet devem responder solidariamente com a empresa pelas irregularidades detectadas" (Acórdãos 5254/2018, 1634/2016 e 7.374/2010 da Primeira Câmara, e 4341/2018 e 4028/2010 da Segunda Câmara) .
27.	Contudo, entende-se que o conjunto indiciário que subjaz ao presente caso autoriza, sim, a sua responsabilização. Como visto, tramitam neste Tribunal diversos processos de TCE envolvendo a Solução Cultural e seus dirigentes (item 21 supra) . Outrossim, os Srs. Antônio Carlos Belini Amorim e Felipe Vaz Amorim foram indiciados pela Polícia Federal, na operação "Boca Livre", que investiga fraudes na utilização de verbas de incentivo fiscal previstas na Lei 8.313/1991. Nesse contexto, deve o Sr. Felipe Vaz Amorim ser incluído no pólo passivo desta TCE, pois, a se configurar a ocorrência de fraudes e/ou outras irregularidades graves neste processo, é bastante factível que ele, na condição de sócio, tenha se beneficiado em alguma medida, com o produto de eventuais ilícitos.
Concordamos com a instrução de que é possível atrair a responsabilização de sócio que não é administrador, em casos excepcionais. Há consistente jurisprudência a esse respeito. Entendemos, porém, que a instrução deve expressamente descrever os fatos que justificam a citação do sócio cotista, fazendo indicação do conjunto indiciário que dá amparo a esta inclusão. A mera referência ao indiciamento da Polícia Federal, sem mínimo detalhamento dos fatos, não ampara, a nosso ver, a citação. Também não ajuda a suposição ou possibilidade de que o sócio "tenha se beneficiado em alguma medida, com o produto de eventuais ilícitos".
Assim, opinamos pelo retorno do feito à Secex/TCE para que melhor fundamente a inclusão do Sr. Felipe Vaz Amorim como responsável solidário, nos termos acima mencionados, bem como especifique no eventual ofício citatório as irregularidades que fundamentam o débito que lhe está sendo imputado.
É a manifestação deste representante do Ministério Público junto ao TCU."
É o relatório.

não há.

Procurador Marinus Eduardo de Vries Marsico.

TOMADA DE CONTAS ESPECIAL. RECURSOS CAPTADOS COM BASE NA LEI 8.313/1991 (LEI DE INCENTIVO À CULTURA). PROJETO "CULTURA PELAS ESTRADAS BRASILEIRAS". OMISSÃO NO DEVER DE PRESTAR CONTAS. NÃO COMPROVAÇÃO DA REGULAR APLICAÇÃO DOS RECURSOS. CITAÇÃO VÁLIDA. REVELIA. CONTAS IRREGULARES. DÉBITO. MULTA.

TOMADA DE CONTAS ESPECIAL (TCE)

Secretaria de Controle Externo de Tomada de Contas Especial (SecexTCE).

Trata-se de tomada de contas especial instaurada pela Secretaria Especial de Cultura do Ministério do Turismo, em desfavor de Solução Cultural Consultoria em Projetos Culturais Ltda. - ME e seu sócio, Antonio Carlos Belini Amorim, em virtude da não comprovação da regular gestão dos recursos captados mediante incentivo fiscal da Lei 8.313/1991 (Lei Rouanet) por força do projeto cultural Pronac 09-5135, denominado "Cultura pelas estradas brasileiras".
O extinto Ministério da Cultura autorizou, por meio desse projeto a captação de R$ 662.152,00, no período de 29/12/2009 a 31/12/2010 (peça 10) , com prazo para execução dos recursos entre 1/8/2010 a 30/04/2011, recaindo o prazo para prestação de contas em 31/8/2011.
No âmbito deste Tribunal, os responsáveis foram regularmente citados pela irregularidade a seguir especificada, conforme instrução à peça 53: 
Irregularidade: Não apresentação de documentos hábeis para comprovar o atingimento dos objetivos do Pronac 09-5135, em especial com relação ao acesso e destinação de ingressos gratuitos, fotos e registros videográficos das apresentações, e material de divulgação dos eventos, inclusive pela internet, atestando a execução das apresentações teatrais nas cidades previstas no Plano de Trabalho.
Os responsáveis foram citados nos endereços constantes das bases de dados custodiadas pelo TCU, para que apresentassem alegações de defesa e/ou recolhessem aos cofres públicos os valores mencionados no relatório que antecede este voto, em razão da não comprovação da boa e regular utilização dos recursos federais recebidos (peças 59 a 64, 76, 77, 81, 82) .
Ante o insucesso das tentativas de citação pessoal da Solução Cultural Consultoria em Projetos Culturais Ltda. - ME e do Sr. Antonio Carlos Belini Amorim, a Secretaria de Controle Externo de Tomada de Contas Especiais (SecexTCE) efetivou suas citações por edital, conforme peças 72 e 86.
Mesmo assim, embora citados de forma regular e válida, os responsáveis permaneceram silentes, apesar da ciência das irregularidades que lhes foram imputadas. Dessa forma, ficaram caracterizadas suas revelias, nos termos do art. 12, § 3º, da Lei nº 8.443/1992, cabendo, assim, dar prosseguimento ao processo.
A unidade técnica, em posicionamento uniforme (peças 89 a 91) , propõe o julgamento pela irregularidade de suas contas, com a condenação pelo pagamento do débito no valor total dos recursos captados, excluindo os recursos devolvidos, e a aplicação da multa prevista no art. 57 da Lei 8.443/1992.
O Ministério Público junto ao TCU, na pessoa do Procurador Marinus Eduardo De Vries Marsico, discorda o entendimento da SecexTCE (peça 63) e propõe o retorno dos autos à unidade técnica "para que melhor fundamente a inclusão do Sr. Felipe Vaz Amorim como responsável solidário, nos termos acima mencionados, bem como especifique no eventual ofício citatório as irregularidades que fundamentam o débito que lhe está sendo imputado".
Feito breve resumo do processo, passo a decidir.
Com as devidas vênias ao douto Parquet, acolho na íntegra o encaminhamento uniforme da unidade técnica, cujos fundamentos incorporo às minhas razões de decidir, sem prejuízo dos breves comentários a seguir.
Antes da análise do mérito desta TCE, destaco que os responsáveis nestes autos participavam de um esquema de desvio de recursos públicos por intermédio de projetos culturais que se perpetuou por mais de 10 anos, utilizando empresas das quais eram sócios: Solução Cultural Consultoria em Projetos Culturais Ltda., Master Projetos Empreendimentos Culturais Ltda. e Amazon Books e Arts.
Cabe observar que estão em andamento neste Tribunal mais de 40 tomadas de contas especiais, com débito original total de mais de R$ 50 milhões, em que figuram como responsáveis as mesmas pessoas físicas destes autos - Srs. Antonio Carlos Belini Amorim e Sr. Felipe Vaz Amorim (filho do Sr. Antônio Carlos Belini Amorim) - e das empresas das quais eram sócios.
Dessa forma, entendo cabível transcrever trecho da instrução da unidade técnica à peça 89, no qual traz expressamente como se dava o esquema fraudulento:
	"8. A superveniência dessa nova conclusão deveu-se à análise conjunta que fora empreendida por uma 'força tarefa' criada na Secretaria de Fomento e Incentivo à Cultura - Sefic, em decorrência da denúncia recebida e encaminhada ao MinC, em 31/5/2011, pela Procuradoria da República em São Paulo (PGR/SP) , sobre irregularidades na execução de projetos culturais propostos por Antônio Carlos Bellini Amorim e suas empresas Solução Cultural Consultoria em Projetos Culturais Ltda., Master Projetos Empreendimentos Culturais Ltda. e Amazon Books e Arts, causando sérios prejuízos aos cofres públicos (peça 3, p. 56-64) .
	9. No intuito de apurar o conjunto de fatos, o MinC, em maio de 2013, analisou as prestações de contas de projetos enviadas à Sefic desde a década de 1990 até abril de 2011, constatando indícios de fraudes na execução desses projetos culturais. O resumo de tais constatações de indícios de fraude e de mau uso de recursos públicos pode ser assim organizado (peça 5, p. 49 do TC Processo 028.309/2017-0) :
	a) indícios de fotos adulteradas: as fotos apresentadas nos Pronacs seguintes se repetem em várias ocasiões, apresentam o mesmo cenário e são modificadas apenas em pequenos detalhes com recursos de Photoshop para fins de comprovação da execução de projetos diferentes: Pronac 05-3866, Pronac 06-0767, Pronac 05-3830, Pronac 06-1773, Pronac 06-2094 e Pronac 05-3692;
	b) indícios de comprovantes de bibliotecas adulterados: para obter confirmação da veracidade dos comprovantes anexados aos projetos, contataram-se algumas bibliotecas para averiguação da veracidade dos documentos constantes dos autos. Na oportunidade, essas bibliotecas informaram que os documentos diligenciados não haviam sido emitidos por elas (Pronac 07-3786 e Pronac 05-6249) ;
	c) envio de documentos para comprovação que pertencem a outros Pronacs: apresentaram-se as mesmas fotos, sem nenhuma modificação, para comprovação do cumprimento dos objetivos e dos objetos de projetos culturais distintos, como verificado nos seguintes Pronacs: 05-4096, 06-4119, 07-3784, 04-4013 e 04-5609; 04-2201, 04-5595, 05-3692, 05-2421, 08-8542, 06-1773, 08-2628, 07-9595 e 06-2094; Pronac 02-2601; e
	d) indícios de fraudes de documentos/declarações falsas: o proponente indica os locais em que teria realizado eventos relacionados a projetos culturais incentivados. No entanto, quando o MinC fez contato com os responsáveis pelas localidades indicadas, esses informaram que desconheciam quaisquer documentos que certificassem a realização dos eventos previstos nos projetos dos Pronacs 05-4096, 06-1773, 06-1974, 04-2201 e 04-3617. 
	10. Foi visto ainda que havia indícios de possíveis ilegalidades em Projetos das empresas proponentes Amazon Books & Arts Ltda. e Solução Cultural (peça 5, p. 49 e 50 do TC Processo 028.309/2017-0) , que revelam a alternância entre a qualidade de proponente e prestadora de serviços em diversos processos, em situações que poderão ser enquadradas nos artigos 3 8 e 40, §2º, da Lei nº 8313/91. O cruzamento dessas informações deixou transparecer um circuito, conforme o qual uma empresa atuava, ora como proponente, ora como prestadora de serviço. Assim, ficava evidenciada a contratação das mesmas prestadoras de serviço para dispêndios mais substanciais, dentre as quais se destacavam: Solução Cultural Consultoria em Projetos Culturais Ltda., Supra Participação e Administração Ltda., GCS Associados Publicidade e Propaganda Ltda., Floresta Negra Produções Artísticas S/C Ltda. e A.P.E. & Assessoria 4 Ltda.
	11. Para o MinC, além da percepção da existência de algum tipo de acerto entre as referidas empresas, foram observados indícios de manipulação atípica de recursos, tais como (peça 5, p. 4509 e 51 do TC Processo 028.309/2017-0) :
	a) semelhança nos formatos, valores e forma de pagamento de determinadas notas fiscais - observa-se que os pagamentos feitos em favor da Amazon Books, Floresta Negra e Solução só ocorrem por transferência bancária (DOC e TED) ;			
	b) multiplicidade de projetos em que o representante legal de duas das empresas (Amazon Books e Solução) , Sr. Antônio Carlos Bellini, simultaneamente capta recursos como pessoa física e através de empresas proponentes;
	c) o fato das notas fiscais se encontrarem pulverizadas entre vários projetos da proponente e serem emitidas de forma consecutiva (ou seja: a sequência da numeração indica que os serviços são prestados exclusivamente para projetos incentivados não se pôde averiguar se as mesmas emitem notas fora do ambiente Pronac, contudo, o longo intervalo entre as emissões atrai suspeitas sobre a possibilidade de conluio) ; 
	d) impossibilidade de se localizar as referidas empresas em canais públicos (internet) - as mesmas não são encontradas, não anunciam seus serviços no mercado e parecem restringir suas atividades a projetos incentivados; e
	e) escassez de informações sobre as prestadoras de serviço, dificultando a verificação da· concretude dos serviços faturados e se os mesmos correspondem ao objeto social das respectivas empresas, inclusive a proponente (em alguns casos, concluiu-se pela negativa, não havendo correlação entre o serviço faturado e o objeto social) .
12. Nesse contexto, ao revisar o Relatório de Execução nº 021/2012 (item 7) , a Nota Técnica nº 002/2019 apontou que 'o relatório anterior foi fundamentado apenas em um parco registro fotográfico enviado e nas informações apresentadas pelo proponente, registros que eram suficientes à época para inferência quanto ao cumprimento do objeto e dos objetivos propostos' (Grifa-se) .
13. Assim, no âmbito do trabalho da 'força tarefa' constituída pela Sefic (item 8) , sobreveio a constatação de que, em relação ao Pronac 09-5135, o proponente não logrou comprovar o acesso e a destinação dos ingressos gratuitos. Outrossim, registrou-se que não foram encaminhados fotos e registros videográficos das apresentações, e que o único material de divulgação produzido não fazia referência aos eventos em si. Por fim, foi também registrado que, em pesquisas na Internet, não fora possível atestar que a execução das apresentações teatrais, nas cidades previstas, o que 'dificulta a aferição quanto à execução nas datas e locais indicados no Relatório Final apresentado' (peça 28, p. 2-3, itens 11-13) ."  (Grifo nosso) 
No que concerne aos dois aspectos em que o Ministério Público junto ao TCU discorda do entendimento da SecexTCE - melhor fundamentação para inclusão do Sr. Felipe Vaz Amorim como responsável solidário e irregularidades no ofício citatório que fundamentam o débito que lhe está sendo imputado - tenho os seguintes comentários a fazer.
No que se refere à necessidade de melhor fundamentação para inclusão do Sr. Felipe Vaz Amorim no polo passivo desta TCE, com as devidas vênias, discordo do entendimento do douto Parquet. No parecer à peça 92, o douto procurador transcreve trecho da instrução preliminar da unidade técnica (peça 53) , no qual consta a explicação para a inclusão desse responsável neste processo, in verbis:
"26. Anota-se que, em relação ao Sr. Felipe Vaz Amorim, a sua situação de sócio minoritário (10% das cotas) , e não administrador da empresa Solução Cultural Consultoria em Projetos Culturais Ltda. - Me (Cláusulas 3ª e 8ª do Contrato Social Consolidado - peça 2) , poderia afastar, em princípio, sua responsabilização neste processo, na linha do entendimento do TCU, firmado no sentido de que 'somente sócios que exercem atividade gerencial (administradores) em pessoa jurídica que recebe recursos com amparo na Lei Rouanet devem responder solidariamente com a empresa pelas irregularidades detectadas' (Acórdãos 5254/2018, 1634/2016 e 7.374/2010 da Primeira Câmara, e 4341/2018 e 4028/2010 da Segunda Câmara) .
27. Contudo, entende-se que o conjunto indiciário que subjaz ao presente caso autoriza, sim, a sua responsabilização. Como visto, tramitam neste Tribunal diversos processos de TCE envolvendo a Solução Cultural e seus dirigentes (item 21 supra) . Outrossim, os Srs. Antônio Carlos Belini Amorim e Felipe Vaz Amorim foram indiciados pela Polícia Federal, na operação 'Boca Livre', que investiga fraudes na utilização de verbas de incentivo fiscal previstas na Lei 8.313/1991. Nesse contexto, deve o Sr. Felipe Vaz Amorim ser incluído no pólo passivo desta TCE, pois, a se configurar a ocorrência de fraudes e/ou outras irregularidades graves neste processo, é bastante factível que ele, na condição de sócio, tenha se beneficiado em alguma medida, com o produto de eventuais ilícitos." (Grifo nosso) 
Em adição, destaco que o Sr. Felipe Vaz Amorim, sócio da empresa com participação de 10% na sociedade, é filho do Sr. Antônio Carlos Belini Amorim, que era o sócio administrador da Solução Cultural Consultoria em Projetos Culturais Ltda. e das demais empresas envolvidas nas diversas fraudes identificadas por este Tribunal de Contas.
No âmbito do recurso de reconsideração interposto pelo Sr. Felipe Vaz Amorim contra o Acórdão 9538/2019-TCU-Segunda Câmara (TC-Processo 027.721/2018-3) , esse responsável trouxe argumentos semelhantes aos do douto Parquet nestes autos, os quais não foram acatados por esta Corte de Contas. 
Fui relator desse recurso de reconsideração, de maneira que transcrevo a seguir trecho do voto condutor de minha autoria, o qual culminou com o Acórdão 7660/2021-TCU-Segunda Câmara, que negou provimento àquele recurso de reconsideração, no qual trato especificamente do tema ora em análise:
"2. O recorrente não trouxe elementos capazes de provocar a reforma do acórdão adversado. Em síntese, sustenta que: 
	a) não pode ser responsabilizado pelas irregularidades descritas nos autos, tendo em vista que não praticou nenhum ato de gestão e nunca teve ingerência na administração da sociedade Amazon Books & Arts Ltda.-ME, por ser sócio minoritário, com participação de apenas 10% do capital;
	 (...) 
3. No que se refere à alegação de que não pode ser responsabilizado pelas irregularidades constantes destes autos, consinto com a percuciente análise da Secretaria de Recursos, que teve a concordância do douto Parquet.
4. Transcrevo a seguir trecho da instrução da unidade técnica (peça 69) a respeito do tema: 
'5.6. Todavia, o presente processo deixa claro que, com o transcurso do tempo, Felipe Vaz Amorim passou a integrar a empreitada fraudulenta do pai, exercendo importante papel nos atos irregulares que culminaram em prejuízos milionário aos cofres públicos.
5.7. Verifica-se, ainda, com base na análise de diversos processos envolvendo os mesmos responsáveis constantes dos presentes autos, que, normalmente, as prestações de contas dos recursos captados pela Amazon Books & Arts Ltda.-ME não deixavam claro o responsável pela gerência das contas bancárias da sociedade, recaindo essa atribuição, com o silêncio, ao gestor apontado no contrato social, no caso, Antônio Carlos Belini Amorim.
5.8. No processo em análise, entretanto, talvez por descuido, consta um dos únicos documentos que se tem notícias nas diversas TCEs envolvendo os mesmos responsáveis ora arrolados, o qual deixa clara atuação de Felipe Vaz Amorim como gestor das contas bancárias da Amazon Books & Arts ao menos a partir do exercício de 2008. O recorrente solicita ao gerente do Banco Santander Banespa, como representante da Amazon Books, a retirada do saldo de R$ 3.404,37 da conta específica do projeto, além do pagamento de título no valor de R$ 1.286,83, fazendo referência à carta de 6/5/2008 (peça 3, p. 35) .
5.9. Esse documento traz relevantes informações, que têm o condão de influenciar os mais diversos processos envolvendo o recorrente nesta Corte. Felipe Vaz Amorim não só tinha capacidade de movimentar as contas correntes dos projetos, como podia determinar o pagamento de títulos e realizar retiradas. Esse ponto, por certo, não pode ser desconsiderado por esta Corte.
5.10. Destaque-se que a captação dos recursos questionados nos autos ocorreu no dia 4/5/2007 (peça 3, p. 23) , sem, entretanto, ter-se a certeza do destino e do momento da utilização dos recursos, pois, como restou demonstrado nos autos e em análise à frente nesta instrução, o recorrente não logrou êxito em demonstrar a boa e regular aplicação dos recursos federais captados.
5.11. Cabe informar que, em dezembro de 2007, Antônio Carlos Belini solicitou ao MinC autorização para apresentar a suposta prestação de contas dos valores apenas no final de maio de 2008 (peça 3, p. 24) , tendo apresentado documentos insuficientes em 9/5/2008 (peça 3, p. 26-42) , praticamente no mesmo período em que Felipe resolvia os valores pendentes na conta corrente. A ciência e a participação do recorrente no esquema fraudulento estão comprovadas.
	5.12. Além disso, ao percorrer outros processos envolvendo o recorrente em trâmite nesta Corte, constata-se que, ainda em 2007, Felipe Vaz Amorim optou por se associar às empreitadas criminosas do pai para fraudar projetos da Lei Rouanet.
	(...) 
5.14. Portanto, além da Amazon Books, estava envolvida nas fraudes, dentre outras, a empresa Solução Cultural Consultoria em Projetos Culturais Ltda. É importante ressaltar, conforme consulta ao sistema CNPJ da Receita Federal do Brasil, que Felipe Vaz Amorim é, também, sócio dessa empresa, detendo 10% do capital social, tendo se incorporado à sociedade em 30/3/2007, já com 19 anos.
5.15. No TC Processo 033.320/2018-7, que trata também de TCE em face do recorrente e de outros responsáveis, há documentos que demonstram que Felipe Vaz Amorim era o sócio gerente da Solução Cultural, tendo assinado pessoalmente projetos apresentados ao Ministério ainda em abril de 2007 (TC Processo 033.320/2018-7 - peça 3, p. 3, 15, 19, 23) . Por conta de irregularidades relacionadas a essa empresa e projetos da Lei Rouanet, Felipe Vaz Amorim restou também condenado em débito por esta Corte, por meio do Acórdão 3083/2019-TCU-Segunda Câmara, relatado pelo Ministro André Luís de Carvalho.
	5.16. Assim, o recorrente, ao menos desde 2007 ou até mesmo antes disso, decidiu voluntariamente integrar organização criminosa que dilapidou o patrimônio público, por meio de desfalques em projetos vinculados à Lei de Incentivo à Cultura. Essa conclusão, mesmo tendo por base apenas as provas contidas nos autos, está condizente com as constatações da denúncia oferecida pela Procuradoria da República no Estado de São Paulo contra o recorrente e outros envolvidos em fraudes em projetos da Lei Rouanet, em trâmite na 3ª Vara Federal da Subseção Judiciária de São Paulo (Processo 0001071-40.2016.4.03.6181) ."
5. Trago também trecho da denúncia oferecida pela Procuradoria da República no Estado de São Paulo contra o recorrente e outros envolvidos em fraudes em projetos da Lei Rouanet, em trâmite na 3ª Vara Federal da Subseção Judiciária de São Paulo (Processo 0001071-40.2016.4.03.6181) 
" (...) FELIPE atuava, ainda, como coordenador dos projetos do Grupo e era responsável pelas suas decisões administrativas e comerciais, representando a empresa em diversas reuniões decisivas com patrocinadores, em que negociava a execução das suas contrapartidas ilícitas.
Adicionalmente, FELIPE determinava os pagamentos dos caches dos artistas e maestros; coordenava a produção de livros e agilizava tratativas, diligências e cartas para liberação pelo MinC do dinheiro aportado nos projetos culturais. Por vezes, utilizava dinheiro de um projeto para pagar serviços relativos a outros, e, desta forma, atuava diretamente na consumação das fraudes relativas a superfaturamentos, serviços/produtos fictícios e contrapartidas às patrocinadoras. 
 (...) 
A atuação de FELIPE nas fraudes foi identificada no âmbito dos Pronacs relacionados no Anexo I, tendo atuado de 2008 a 2016. Participou, portanto, da criação de novas empresas em nome de interpostas pessoas e da emissão de nota frias, para a comprovação de serviços e projetos não executados ou superfaturados - conforme descrito no item VI.2 e VI.3 supra, visando a aprovação de projetos culturais e sua execução fraudulenta."
	6. Esses argumentos do responsável também já haviam sido rebatidos no voto condutor do acórdão ora recorrido (peça 75) , in verbis:
"11. Acerca da suposta ausência de responsabilidade do Sr. Felipe Vaz de Amorim, conforme alegado em sua defesa, cabe reforçar o entendimento deste Tribunal, como bem esclarecido pela Secex-TCE, no sentido de que "somente sócios que exercem atividade gerencial (administradores) em pessoa jurídica que recebe recursos com amparo na Lei Rouanet devem responder solidariamente com a empresa pelas irregularidades detectadas", exceto "nas situações em que fica patente que estes também se valeram de forma abusiva da sociedade empresária para tomar parte nas práticas irregulares" (Acórdão 5254/2018-TCU-Primeira Câmara e Acórdão 973/2018-TCU-Plenário) .
12. Nessa seara, está evidenciado nos autos (Inquérito Público Federal 0001071-40.2016.4.03.6181) que não apenas o Sr. Antônio Carlos Belini Amorim, sócio majoritário, mas também o sócio minoritário Felipe Vaz de Amorim se beneficiou das eventuais práticas irregulares perpetradas em nome da Amazon Books & Arts. Ltda., conforme referenciado no âmbito das investigações da Polícia Federal em sede da 'Operação Boca Livre'." (Grifo nosso) 
No que se refere ao possível vício apontado pelo MPjTCU no ofício de citação do Sr. Felipe Vaz Amorim (peça 62) , também discordo desse entendimento. Afinal, constam daquele documento e de todos os ofícios de citação desta Corte de Contas os seguintes textos:
"1. Em atendimento à decisão contida no processo acima indicado e ao princípio da ampla defesa, fica Vossa Senhoria ciente da presente citação para, no prazo de quinze dias, a contar do recebimento desta comunicação, apresentar, por escrito, alegações de defesa quanto à (s) irregularidade (s) mencionada (s) na documentação anexa, que integra esta comunicação, e/ou recolher o valor devido ao cofre credor.
2. Alerto para a importância de leitura do inteiro teor da decisão e documentação anexas para o devido conhecimento da (s) irregularidade (s) que lhe diz (em) respeito. (...) " (Grifo nosso) 
Todos esses ofícios citatórios são acompanhados da instrução da unidade técnica que determinou as citações dos responsáveis e na qual constam os elementos necessários para suas defesas, tais como: as irregularidades, suas condutas e o nexo de causalidade entre elas. Além disso, o sistema de processos do TCU traz evidências dessa conexão entre os ofícios citatórios e a instrução da unidade técnica. Basta clicar na aba "Comunicações", no link do Ofício de Citação e posteriormente no link do anexo a esse Ofício. 
Nesse caso concreto, clicando na aba "Comunicações", verifica-se que o Ofício de Citação do Sr. Felipe Vaz Amorim encontra-se à peça 62 e o anexo a esse ofício, que é a instrução preliminar da unidade técnica, encontra-se à peça 53.
Quanto aos demais aspectos deste processo, verifico da instrução técnica que as irregularidades estão adequadamente consubstanciadas e representam substrato factual para o julgamento das contas dos responsáveis, porquanto não lograram comprovar a boa e regular aplicação dos recursos captados por intermédio da Lei Rouanet junto ao Ministério da Cultura (extinto) , no âmbito do projeto cultural Pronac 09-5135, denominado "Cultura pelas estradas brasileiras"
Igualmente, concordo com a unidade técnica quando atribui responsabilidade à Solução Cultural Consultoria Em Projetos Culturais Ltda. - Me e aos Srs. Antônio Carlos Belini Amorim e Felipe Vaz Amorim, uma vez que estes arrecadaram e geriram os recursos públicos federais sem que tenham apresentado documentação apta a demonstrar a boa e regular aplicação da totalidade dos recursos, conforme adequadamente detalhado pelo exame técnico.
Com efeito, a instrução técnica consignou os elementos necessários para caracterizar as condutas dos responsáveis, o nexo de causalidade entre as condutas e as irregularidades geradoras do dano, conforme resumido na peça instrutiva e reproduzido no relatório que antecede este voto. 
Além disso, o valor do dano foi adequadamente quantificado, especificados os correspondentes valores nominais e as datas de ocorrência, nos termos da legislação de regência, conforme expresso na instrução técnica que orientou a citação dos responsáveis (peça 53) , bem como na instrução de mérito, reproduzida no relatório que antecede este voto.
Concordo, também, com o exame técnico, quando propõe que, diante da revelia dos responsáveis, e inexistindo nos autos elementos que permitam concluir pela ocorrência de boa-fé ou de outros excludentes de culpabilidade em suas condutas, as suas contas sejam julgadas irregulares e que eles sejam condenados em débito.
Por fim, pode-se verificar que os responsáveis afrontaram jurisprudência pacífica desta Corte no sentido de que "é dever do gestor público trazer elementos probatórios consistentes, coerentes e suficientes, que demonstrem, de forma inequívoca, o bom e correto emprego das verbas geridas, de acordo com as normas pertinentes" (v.g. Acórdão 2435/2015-TCU-Plenário e 1.577/2014-2ª Câmara) .
Desse modo, pela irregularidade verificada neste processo e pela inexistência de elementos que comprovem a boa-fé dos responsáveis, concluo pela irregularidade de suas contas e pela sua condenação ao pagamento do dano causado ao erário e da aplicação da multa prevista no art. 57 da Lei 8.443/1992.
	Ante todo o exposto, voto no sentido de que o Tribunal acolha a minuta de acórdão que ora submeto ao Colegiado.
TCU, Sala das Sessões, em 21 de setembro de 2021.
Ministro JOÃO AUGUSTO RIBEIRO NARDES 
Relator